臺灣桃園地方法院刑事判決　　　　　　　95年度訴字第1015號
公　訴　人　臺灣桃園地方法院檢察署檢察官
被　　　告　甲○○
選任辯護人　王玉珊律師
上列被告因妨害自由案件，經檢察官提起公訴（95年度偵字第85
51號），本院判決如下：
    主  文
甲○○私行拘禁，處有期徒刑陸月，如易科罰金，以佰元即新
臺幣玖佰元折算壹日。
    事  實
一、緣廣瑩國際有限公司（下稱廣瑩公司）仲介入境之越南籍勞
    工NGUYEN THI THUY （中文名稱：阮氏水，下稱阮氏水）因
    身體不適要求返國，廣瑩公司遂委託甲○○辦理阮氏水出境
    手續，並預計於民國94年10月9 日上午8 時20分許搭機離臺
    。甲○○先於94年10月7 日晚間7 時30分許，由臺北市○○
    區○○路129 號3 樓，載送阮氏水至位於桃園縣大園橫峰村
    中山南路1 段91號之廣瑩公司宿舍內，於94年10月8 日上午
    5 時許，甲○○基於妨害自由之犯意，在上開廣瑩公司宿舍
    內，以手銬一端銬住阮氏水之左手腕，另一端銬在上開宿舍
    內之床柱上而剝奪阮氏水之行動自由加以拘禁，嗣因不知情
    之劉發正於94年10月8 日上午7 時40分許前往上址察看阮氏
    水情況，發覺阮氏水自縊身亡，遂報警處理，始查悉上情。
二、案經臺灣桃園地方法院檢察署主動簽分偵辦而偵查起訴。
    理  由
壹、證據能力部分
一、證人王鈴英、劉發正於警詢中所為之陳述，雖屬審判外之陳
    述，然被告於本院行準備程序時已表示同意採為本案證據，
    而公訴人本即引用其陳述為證據，於言詞辯論前就此等證據
    之證據能力亦未聲明異議，本院審酌該等陳述做成之情況，
    認為適當，依刑事訴訟法第159 條之5 之規定，有證據能力
    。
貳、實體部分
一、訊據被告甲○○固坦承有以手銬銬住阮氏水之行為，惟矢口
    否認有何妨害自由之犯行，並辯稱：當天是因為阮氏水有自
    殺之傾向，且死意甚堅，另外2個外勞搶下阮氏水手持之剪
    刀後，我把剪刀拿走，然後拿手銬銬住阮氏水的手，我是基
    於保護阮氏水怕她自殺才銬住她，且因為這個事情是突發事
    件，我想說等將外勞送完後，再將阮氏水帶回仲介公司，我
    的行為應符合緊急避難云云。經查：
  (一)廣瑩國際有限公司（下稱廣瑩公司）仲介入境之越南籍勞工
    阮氏水因身體不適要求返國，廣瑩公司遂委託甲○○辦理阮
    氏水出境手續，並預計於94年10月9 日上午8 時20分許搭機
    離臺。甲○○先於94年10月7 日晚間7 時30分許，由臺北市
    南港區○○路129 號3 樓，載送阮氏水至桃園縣大園橫峰村
    中山南路1 段91號之廣瑩公司宿舍內，且被告確有以手銬一
    端銬住阮氏水之左手腕，手銬之另一端則銬在床柱上，阮氏
    水自縊身亡等情，業據被告自陳在卷，且經證人劉發正、王
    鈴英於警詢時證述明確、證人姜曉雯、CASWATI 於本院審理
    時證述綦詳，並有現場採證照片12幀、解剖照片32幀、臺灣
    桃園地方法院檢察署驗斷書、相驗筆錄、解剖筆錄、桃園縣
    政府警察局大園分局現場勘察初步報告表、法務部法醫研究
    所 (9 4)醫鑑字第1855號鑑定書各1 份在卷可稽。
  (二)雖被告辯稱係因為阮氏水有自殺傾向，死意甚堅，另外2 個
    外勞搶下剪刀，我把剪刀拿走，然後拿手銬銬住阮氏水的手
    ，因符合緊急避難之行為云云。按「因避免自己或他人生命
    、身體、自由、財產之緊急危難而出於不得已之行為，不罰
    。但避難行為過當者，得減輕或免除其刑。前項關於避免自
    己危難之規定，於公務上或業務上有特別義務者，不適用之
    。」，刑法第24條規定有明文。又按緊急避難行為，以自己
    或他人之生命、身體、自由、財產猝遇危難之際，非侵害他
    人法益別無救護之途，為必要之條件（最高法院著有24年上
    字第2669號判例可資參照）。
  1.證人CASWATI 於本院審理時證稱：我是在回國的前一天晚上
    住在被告的地方，當天晚上住在被告處的外勞，尚有1位菲
    律賓人、2位越南人及我共4人。而我是先到該處，阮氏水才
    到該處。我是於下午6、7點到被告的辦公室一會兒，我就到
    地下室，而阮氏水於晚上9點多才到地下室，在我翌日早上
    離開去機場前，我與阮氏水都在一起，且住在地下室。阮氏
    水在94年10月7日從辦公室被帶到地下室時，我有聽見尖叫
    聲，但我聽不懂她在說什麼，因為她說的不是我熟悉的語言
    ，阮氏水來到地下室之後並沒有繼續尖叫或有情緒繳動情形
    ，就與我一起去機場的那位越南人聊天。94年10月7日晚上
    阮氏水確有拿1把剪刀，但從那裏拿的我不知道，她拿著剪
    刀要刺她自己，另1個越南人就尖叫，我就被嚇醒，我們就
    一起叫被告下來，被告下來後，另1個越南人把剪刀搶過來
    交給被告，後來沒有發生事情，大家就睡覺了，至於搶剪刀
    的時間我不清楚，因為那時候我已經在睡覺，我沒有看時間
    ，是被嚇醒的，所以我不清楚是阮氏水拿剪刀刺自己之正確
    時間。於搶完剪刀後我睡了多久才醒來，我也不清楚，但搶
    剪刀的時間應該是晚上等語明確。證人CASWAT於本院審理時
    又證稱：隔天早上，被告要送我們去機場的時候，我看到被
    告幫阮氏水上手銬，至於被告為何要幫阮氏水上手銬，我不
    清楚，而被告在幫阮氏水上手銬時，阮氏水當時有無尖叫、
    哭泣等情形或其情緒如何，我忘記了，因為我沒有在意此事
    等語；證人CASWATI 復證稱：我離開時，阮氏水已經起來，
    且看起來沒有什反應，就靜靜的等語明確（見本院96年1 月
    10 日 審判筆錄）。綜上證人CASWATI 之前揭證述，足認阮
    氏水於94年10月7 日晚間確實有拿剪刀意圖自殘，然當時業
    經在場之另一位越南籍外勞將阮氏水手上之剪刀搶下，並交
    由被告拿走後，阮氏水即無再為搶剪刀或自殘行為出現，大
    家又再回去睡覺，而被告是在證人CASWATI 於翌日醒來後，
    被告欲載送其他外勞前往機場前，始以手銬銬住阮氏水之手
    腕，而當時阮氏水並無任何情緒繳動或有要再為自殘、自殺
    之舉動，故被告以手銬銬住阮氏水時，當無阮氏水有為危害
    她自身生命、身體之自殘或自殺行為，故無緊急危難之情形
    存在，被告當不得主張緊急避難。又阮氏水嗣後雖確實係因
    自縊身亡，然於被告奪下阮氏水手上所持之剪刀時既已知阮
    氏水恐有自殺之念頭，其更應隨時注意阮氏水之情緒及舉動
    ，甚或尋求警義消之協助或請人陪同阮氏水，且依當時情形
    並無不能尋求警義消協助、或請人陪同阮氏水、或將阮氏水
    帶於身邊看管之情事，自不能係為了要能準時接送其他外勞
    去機場搭飛機離臺，竟為圖一時便利，將阮氏水以手銬銬住
    ，剝奪其行動自由，亦無法達到防止原有自殺念頭之人達到
    自殺之目的，反易造成負面效果，故其所為並非避免危難之
    必要手段。足認被告以手銬銬住阮氏水之行為，並不構成緊
    急避難之情形甚明。
  2.證人陳自智於本院審理時雖證稱：於94年10月7日被告帶外
    勞進入桃園縣大園鄉○○○路○段91號房屋內，有一個越南
    籍外勞（即阮氏水）一直在吵鬧，好像是要求要打電話，被
    告與我一起帶她到樓下，被告有讓阮氏水在地下室打電話，
    打完電話後，阮氏水情緒有比較平復，且我看到她時，並沒
    有自殘行為，因為我當天晚上9 點多就走了，所以後來發生
    何事我不知道等語明確（見本院95年9 月19日審判筆錄），
    是自證人陳自智之證述亦僅能證明阮氏水在被告帶她至桃園
    縣大園鄉○○○路○段91號屋內時有一直吵著要打電話，而
    被告讓她打完電話後並無再吵鬧，且情緒亦較平復，又證人
    陳自智係於94年10月7 日晚上9 點已離開該處，後來發生何
    事其並不知道，故證人陳自智之上揭證述，並無法證明被告
    於翌日（94年10月8 日）將阮氏水上手銬時，阮氏水當時有
    自殺之舉動或有任何危害生命、身體、自由、財產之危難存
    在，故尚難為有利於被告之認定。又證人謝氏荷於本院審理
    時證稱：被告斐氏潭並沒有向伊提到案發當天的情形等語（
    見本院95年9 月19日審判筆錄），亦難為有利於被告之認定
    。再者，證人MINA CHUNG雖於本院審理時證稱：被告要其打
    電話給CASWATI 請CASWATI 出具要回越南案發狀況證明，證
    人CASWATI 於電話中曾告知伊有看到阮氏水拿剪刀刺自己的
    頭，CASWATI 一直叫，被告就下來，大家一起合作搶下阮氏
    水的剪刀，為了避免自殺行為，被告就把阮氏水銬住，當時
    阮氏水的情緒不穩定，然後被告就出去送另外2 個女傭去機
    場等語（見本院95年9 月19日審判筆錄），惟證人MINA
    CHUNG 並非本案案發當時親見親聞本案發生經過之人，其乃
    係聽聞證人CASWATI 於電話中之轉述，則證人MINA CHUNG於
    本院之證述有關本案發生情形之內容即屬傳聞證據，當不得
    採為證據；況本院已傳訊證人CASWATI 到庭具結證述如前所
    述，與MINA CHUNG前揭證述情節顯有不符，惟證人CASWATI
    於本院之證述，業經具結擔保其所證述為事實，絕無增、刪
    、隱、匿之情事，當比其私下向應被告要求而代被告打電話
    與其連絡之第三人所為陳述之內容較為可信，故MINA CHUNG
    於本院之證述，無法為有利於被告之認定。
  (三)綜上所述，本案事證已臻明確，被告之犯行已堪認定，應予
    依法論科。
二、被告行為後，前於94年2月2日修正公布之刑法，已自95 年7
    月1日起施行，另刑法施行法亦於95年6月14日增訂該法第1
    條之1規定，並自95年7月1日施行。其中修正後刑法第2條之
    規定，乃係關於新舊法比較適用之準據法，其本身無關行為
    可罰性要件之變更，故於95年7月1日刑法修正施行後，如有
    涉及比較新舊法之問題，即應逕依修正後刑法第2條第1項規
    定，為「從舊從輕」之比較（最高法院95年度第8次刑事庭
    會議決議意旨參照）。
  (一)刑法第302條第1項之規定雖未修正，然於上開刑法及其施行
    法修正施行前，依罰金罰鍰提高標準條例第1條前段之規定
    ，刑法第302 條第1 項非法剝奪他人行動自由罪之罰金刑部
    分法定刑度「銀元3 百元以下」提高為「銀元3 千元即新臺
    幣9 千元以下」，最低刑度則依修正前刑法第33條第5 款規
    定，均應提高為銀元10元即新臺幣30元以上。嗣因刑法施行
    法第1 之1 條已增訂：「中華民國94年1 月7 日刑法修正施
    行後，刑法分則所定罰金之貨幣單位為新臺幣；94年1 月7
    日刑法修正時，刑法分則編未修正之條文定有罰金者，自94
    年1 月7 日刑法修正施行後，就其所定數額提高為30倍，但
    72 年6月26日至94年1 月7 日新增或修正之條文，就其所定
    數額提高為3 倍。」，而此規定因屬前揭罰金罰鍰提高標準
    條例第1 條但書所稱之「法律已依一定比率規定罰金或罰鍰
    之數額或倍數」，自應優先適用；又修正後刑法第33條第5
    款亦已將罰金刑調整為新臺幣1 千元以上，以百元計算，故
    依前述標準換算，上開非法剝奪他人行動自由罪罰金刑部分
    之法定刑度於刑法及其施行法修正後業變更為「新臺幣9千
    元以下、1 千元以上」，經比較結果，修正後規定並非有利
    於被告。
  (二)刑法第41條第1項前段關於易科罰金之規定，新法修正為「
    犯最重本刑為5年以下有期徒刑以下之刑之罪，而受6個月以
    下有期徒刑或拘役之宣告者，得以新臺幣1千元、2千元或
    3千元折算1日，易科罰金」，惟依被告行為時之刑罰法律
    ，即修正前第41條第1項前段：「犯最重本刑為5年以下有期
    徒刑以下之刑之罪，而受6個月以下有期徒刑或拘役之宣告
    ，因身體、教育、職業、家庭之關係或其他正當事由，執行
    顯有困難者，得以1元以上3元以下折算1日，易科罰金」，
    及依修正前罰金罰鍰提高標準條例第2條關於「依刑法第41
    條易科罰金者，均就其原定數額提高為100倍折算1日；法律
    所定罰金數額未依本條例提高倍數，或其處罰法條無罰金刑
    之規定者，亦同」等規定，易科罰金之折算標準最高為銀元
    300元，最低為銀元100元，換算為新臺幣後，最高額為新臺
    幣900元，最低額為新臺幣300元，經比較修正前、後關於易
    科罰金折算標準之刑罰法，適用修正前刑法第41條第1項前
    段及修正前罰金罰鍰提高標準條例對於被告較為有利。
  (三)是本件以修正前之刑法較有利於被告，應整體適用修正前之
    刑法之規定。
三、核被告所為，係犯刑法第302 條第1 項私行拘禁罪。爰審酌
    被告並無前科紀錄、素行尚佳，有臺灣高等法院被告全國前
    案紀錄表附卷可稽，其竟為求順利完成接送其他外勞至機場
    搭飛機返國之委託任務，既將被害人銬上手銬，剝奪被害人
    之行動自由，未能尊重或體恤被害人之感受，惟念及其動機
    尚有怕在其離開該處後，被害人恐再情緒激動持剪刀自殺，
    且於事後有請證人劉發正前往察看被害人情況，及其生活狀
    況、智識程度，及犯後未坦承犯罪等一切情狀，量處如主文
    所示之刑，並依修正前刑法第41條第1 項前段、修正前罰金
    罰鍰提高標準條例第2 條之規定，諭知易科罰金之折算標準
    。另手銬雖供本案被告犯罪所用，惟非被告所有，係其向他
    人所借，故爰不併予宣告沒收之。
據上論斷，應依刑事訴訟法第299 條第1 項前段，刑法第2 條第
1項 前段、修正前刑法第302 條第1 項、第41條第1 項前段，刑
法施行法第1 條之1 ，修正前罰金罰鍰提高標準條例第2 條，現
行法規所訂貨幣單位折算新臺幣條例第2 條，判決如主文。
本案經檢察官柯怡如到庭執行職務。
中　　華　　民　　國　　96　　年　　1 　　月　　24　　日
                  刑事第五庭  審判長法　官  潘政宏
                                    法　官  吳勇毅
                                    法　官  陳月雯
以上正本證明與原本無異。
如不服本判決，應於判決送達後10日內，向本院提出上訴狀。
    　　　　　　　　　　　　　　　　書記官　吳瓊英
中　　華　　民　　國　　96　　年　　1 　　月　　29　　日
附錄本件論罪科刑依據之法條全文
刑法第302條
私行拘禁或以其他非法方法，剝奪人之行動自由者，處5年以下
有期徒刑、拘役或300元以下罰金。
因而致人於死者，處無期徒刑或7年以上有期徒刑，致重傷者，
處3年以上10年以下有期徒刑。
第 1 項之未遂犯罰之。
